最高法院刑事判決　　　　　　一○○年度台上字第二六二四號
上　訴　人　許正漢
選任辯護人　柯士斌律師
上列上訴人因妨害性自主等罪案件，不服台灣高等法院中華民國
九十九年一月十四日第二審判決（九十八年度上訴字第四一七三
號，起訴案號：台灣板橋地方法院檢察署九十七年度偵緝字第二
五八一號），提起上訴，本院判決如下：
    主  文
上訴駁回。
    理  由
一、強制性交罪部分：
按刑事訴訟法第三百七十七條規定，上訴於第三審法院，非以判
決違背法令為理由，不得為之。是提起第三審上訴，應以原判決
違背法令為理由，係屬法定要件。如果上訴理由書狀並未依據卷
內訴訟資料，具體指摘原判決不適用何種法則或如何適用不當，
或所指摘原判決違法情事，顯與法律規定得為第三審上訴理由之
違法情形，不相適合時，均應認其上訴為不合法律上之程式，予
以駁回。本件上訴人許正漢上訴意旨略稱：(一)、上訴人自民國九
十六年九月十七日在「○○聊天室」認識Ａ女（即代號00000000
號成年女子，真實姓名、年籍資料詳卷）後，於同年十月初第一
次約會即發生性關係，此後雙方交往成為男女朋友，並自九十六
年十一月三十日起在板橋市（即改制後新北市板橋區，下稱新北
市板橋區○○○街同居。至同年十二月二十五日，二人因感情糾
葛發生嚴重口角及肢體衝突，上訴人不讓其外出，Ａ女即打電話
到「○○聊天室」找綽號「阿吉」者到場陪同離去，並報警處理
。至九十七年一月初，雙方復歸於和好，Ａ女乃撤回傷害部分之
告訴，然強制罪及恐嚇危害安全罪部分，仍遭另案判刑確定。惟
復合後未久，Ａ女又情緒不穩，要求上訴人遷離，上訴人遂於九
十七年一月十七日搬離Ａ女住處，雙方分手。至九十七年二月十
一日，上訴人因車禍受傷住院，Ａ女來探視時，雙方又發生性關
係。嗣上訴人出院後，雙方又復合同居在案發地點（即改制後新
北市○○區○○街）雅房，至九十七年三月七日Ａ女又因金錢問
題，趕上訴人離開。足徵Ａ女之情緒、感情不穩定而異於常人，
有利用公權力介入私人感情糾葛情形。則Ａ女關於本件性侵害之
供述，是否屬實？即有研求餘地。原判決對於此部分證據，未予
說明，有理由不備之違法。(二)、上訴人自九十七年二月間至○○
街雅房與Ａ女同居，至案發時，已有多日，此期間Ａ女每日須外
出工作十六小時，上訴人則因失業，而將衣物行李放置在該雅房
內。依一般情理，Ａ女理應會交付或複製鑰匙供上訴人使用，以
方便進出。但Ａ女卻指證「被告（上訴人，下同）同居該處時，
通常都是我跟他一起進進出出，我不知道他有私下偷打我的鑰匙
」、「已經說好三月七日要分手」等語，悖於經驗法則與常理，
上訴人實難苟同。原判決以臆測方法，推論「被告侵入Ａ女雅房
，未經Ａ女預見及同意，且當時雙方已無同居關係」等情，悖於
證據法則、經驗法則與論理法則。(三)、Ａ女雖有受輕微傷害，並
供述上訴人違反其意願（對之強制性交），惟依Ａ女所稱「伊係
三月八日晚間十時下班，回家的話大概要半個小時的車（程）」
。則Ａ女於晚上十時三十分許進入房間時，上訴人已在現場。再
稽之Ａ女所稱，在性交後始打電話報警，而依卷附Ａ女兩度撥一
一○報警之時間為凌晨三時四十七分二十四秒及三十九秒，則二
人在房間內近五小時才發生性關係。依上訴人所辯，二人本在談
分手而吵架、拉扯，嗣於平靜後，Ａ女見分手不成，才投懷送抱
，以陷害上訴人，衡之本案情節，並非不可能。原審未斟酌及此
，徒以雙方已經分手，及Ａ女又已受傷，推認Ａ女不可能於上訴
人擅自侵入雅房時，主動與上訴人性交。此論斷，悖於論理法則
、經驗法則與證據法則。(四)、依雙方之供述，並參照Ａ女撥打電
話報警遭上訴人阻止，係在性交之後。Ａ女苟有反抗，且違反其
意願，在客觀上似應在性交之前，就應試圖為之，豈有在性交後
方打電話報警。原審所為認定，違反經驗法則。(五)、Ａ女於案發
之後，又曾與上訴人同居一週，發生多次性行為，足證Ａ女行為
舉止反復無常，其供述有不實之可能。原判決認為前揭情形，不
影響Ａ女證述之真實性，尚難謂為允洽。(六)、本件案發時，二人
是否已經分手？二人在雅房內相處五小時，究竟發生何事？Ａ女
之證述既有可疑與矛盾，其行為作風又異於常人。而依卷存證據
，祇能證明Ａ女有拉扯受傷之事實，但其衣服沒有破，復無逃離
現場或呼救情形，實乏積極證據足以證明上訴人係違反其意願而
為性交。(七)、原判決對於上訴人所為之辯解，雖已說明如何不可
採之理由，但對於上訴人所辯「二人係先行爭吵拉扯，再為合意
性交，嗣再吵架，Ａ女始欲報警」，即「強制」行為，與「性交
」非同時為之等情，未說明其不可採之理由，有理由不備之違誤
。況同居男女朋友，縱有一時違反意願之舉動，亦非無情堪寬恕
情形，原審之量刑，誠屬過苛云云。
惟查：原判決綜合全案卷證資料，本於事實審法院採證認事之職
權，認定上訴人與Ａ女，前為男女朋友關係，曾在新北市○○區
○○街租屋同居。至九十六年十二月二十五日，上訴人對Ａ女犯
強制、恐嚇危害安全、傷害等罪，除傷害部分經Ａ女撤回告訴外
，其餘部分均經另案判刑確定，Ａ女乃搬離上址，另在同區之○
○街承租雅房獨自居住。嗣上訴人於九十七年二月十一日發生車
禍，Ａ女基於同情心，於上訴人出院後讓上訴人到○○街雅房同
住。至九十七年三月七日，二人又因故分手，同日晚上九時許，
Ａ女在任職之場所（某停車場），撥打「○○520 ○○○」聊天
室電話，與綽號「空氣」之謝○助及「小強」等男子聊天時，上
訴人亦撥打該電話欲參與，因Ａ女不理會上訴人之通話，二人在
線上發生爭吵，上訴人揚言欲立刻前往Ａ女任職之停車場找Ａ女
理論，Ａ女乃求助於當時在線上且聽聞渠等爭吵之謝○助及「小
強」，上訴人始表示不會去停車場，隨即下線。惟上訴人對於上
情及分手之事，心有不甘，即於同日晚上十時之前，未經Ａ女同
意，以其私自複製之鑰匙，進入Ａ女承租之○○街雅房，隱匿其
內（侵入住宅部分，未經合法告訴）。九十七年三月七日晚上十
時許，Ａ女從停車場下班，開門進入○○街租處時，發現上訴人
藏匿在屋內，因受驚嚇而大叫，上訴人即以手摀住Ａ女嘴巴並將
房門關上，隨即質問Ａ女為何在「○○聊天室」不理會其通話，
且要求再與之復合，二人隨即就是否再復合之事起爭執。於爭吵
後，上訴人向Ａ女表示欲與之性交，Ａ女予以拒絕，上訴人竟基
於強制性交之犯意，將Ａ女推倒在床上，欲以壓制之方式，對之
強制性交，Ａ女不同意，即以手擋、腳踢等方式掙扎，並告以「
你要我這麼痛苦，不如讓我死了算了」，上訴人即怒以手掐Ａ女
之脖子後，隨即鬆手，且對Ａ女陳稱，如掐死妳將會坐牢，沒那
麼笨等語。Ａ女掙扎至翌（八）日凌晨，其「頸部、雙手手掌處
受有掐痕、左手肘處受有輕微瘀傷、右腿下肢受有碰撞傷」等傷
害，已無力抵抗，上訴人遂以壓制之方法，將Ａ女強壓在床上，
對已遭其強脫下內褲之Ａ女，為性器進入性器之強制性交得逞。
Ａ女於遭強制性交後，趁上訴人躺在床上休息時，先後於九十七
年三月八日凌晨三時四十七分二十四秒、同時分三十九秒，以上
訴人之0000000000號行動電話（當時Ａ女之行動電話遭上訴人藏
匿，無法使用），撥打一一○電話欲向警方報案，惟於撥通至警
察局之勤務指揮中心時，為上訴人發覺，其為阻止Ａ女報案，另
基於妨害Ａ女報警之犯意，強行將Ａ女已撥通之行動電話搶下，
妨害其行使權利（強制罪部分，詳後述）。Ａ女不得已，至九十
七年三月八日上午，待上訴人離去之後，立即向警報案等情。因
而維持第一審論處上訴人強制性交罪刑之判決，駁回上訴人此部
分在第二審之上訴，已依據卷內資料，說明其所憑之證據及認定
之理由。對於上訴人所為之辯解，併已敘明：前揭事實，迭據Ａ
女指證綦詳，並有診斷證明書、採證照片、內政部警政署刑事警
察局鑑驗書、「台北縣政府警察局」勤務中心報案紀錄等在卷可
稽。上訴人對於前揭與Ａ女爭吵、衝突、分合之過程，及於九十
七年三月八日凌晨在○○街雅房，與Ａ女為性交之事實，均供認
不諱，其雖否認犯罪，辯稱是Ａ女主動要求與之性交，未以強制
手段，違反Ａ女之意願云云。然而(1)Ａ女並未交付○○街雅房之
鑰匙供上訴人使用，上訴人於九十七年三月七日晚上，係未經同
意以私自複製之鑰匙侵入等情，業據Ａ女結證在卷。上訴人亦承
認，九十七年三月七日晚上先在「○○聊天室」與Ａ女發生爭吵
後，揚言欲前往Ａ女上班之場所找Ａ女理論，Ａ女乃求助於同在
線上聊天之謝○助及「小強」，伊始表示不去Ａ女上班處並下線
，隨即前往○○街Ａ女之雅房以鑰匙開門進入。此過程，與Ａ女
、謝○助證述之情節相符。當時二人已經分手，復因發生爭吵，
Ａ女畏懼上訴人前來找麻煩，已求助於謝○助、「小強」等人。
依其情形，堪認Ａ女指證上訴人未經同意侵入其租處為實在。上
訴人所辯當時二人仍在同居狀態，係經Ａ女同意進入○○街之雅
房云云，為不可採。(2)上訴人係以強暴手段，違反Ａ女之意願，
對之強制性交得逞，迭據Ａ女指證明確，並有診斷證明書、採證
照片及內政部警政署刑事警察局之鑑驗書在卷可資證明。足徵上
訴人係以強暴手段強制性交，致Ａ女「頸部、雙手手掌處受有掐
痕、左手肘處受有輕微瘀傷、右腿下肢受有碰撞傷」等傷害。倘
係Ａ女主動要求與之性交，不可能發生前揭傷害。上訴人所辯係
Ａ女主動要求性交，未施以強暴手段云云，顯與常情不合，不可
採信。(3)上訴人已承認，完成性交後，Ａ女利用其休息時間，欲
以0000000000號行動電話報警，惟於撥通至警方勤務指揮中心時
，經其發覺制止。此部分陳述，除與Ａ女指證之情節相符外，「
台北縣政府警察局」亦函復：「本局九十七年三月八日三時四十
七分二十四秒、三十九秒有接獲0000000000號行動電話二次撥打
一一○，惟員警接聽時對方已掛斷電話無報案內容」，並檢附通
聯紀錄一份。堪認Ａ女指訴被強制性交後，欲打電話報警，於撥
通一一○後，遭上訴人強行制止為實在。(4)上訴人雖辯稱，本件
案發後，Ａ女曾再與之同居約一週。惟Ａ女已說明：「我當時一
直很矛盾，我怕提告會毀了他一生，我在想他會不會改變，所以
才會回去找他」、「因為被告一直強迫我做我不願意做的事情。
因為他一直在簡訊中說他會悔改，他又曾經是我最親密的人，我
就想說他會不會有改變」等語。依其情形，堪認Ａ女係基於曾與
上訴人為男女朋友關係，方嘗試再給予自新機會，但上訴人仍不
悔改。自不能因Ａ女再給予上訴人改過之機會，即遽謂Ａ女之前
揭指證為不實。因認上訴人確有前揭強制性交犯行。而以上訴人
嗣後否認犯罪及其所為辯解，乃飾卸之詞，不可採信等情，已逐
一說明及指駁。上訴意旨對於原判決所為前揭論斷，並未依據卷
內資料，具體指摘有何違背法令情形。且查：(一)、關於刑之量定
，係實體法賦予法院得依職權裁量之事項，苟已以行為人之責任
為基礎，審酌刑法第五十七條各款所列事項而未逾越法律所規定
之範圍，或濫用其權限，即不得任意指摘為違法，以為第三審上
訴之理由。刑法第二百二十一條第一項之強制性交罪，其法定本
刑為「三年以上十年以下有期徒刑」。原審如何依據前揭規定，
就刑法第五十七條各款所列事項，審酌上訴人之一切情狀，並認
第一審對上訴人所犯強制性交罪，量處有期徒刑三年六月為無不
合，予以維持，已詳為說明（見原判決第八頁第二行至第十二行
）。此乃事實審法院職權之適法行使，並未逾越法律所規定之範
圍，或濫用其權限。上訴意旨以：同居男女朋友，縱有一時違反
意願之舉動，亦非無情堪寬恕情形，原審之量刑，誠屬過苛云云
。係以自己之說詞，所為之指摘，並非適法之第三審上訴理由。
(二)、事實之認定與證據之取捨，乃事實審法院之職權，苟其事實
之認定及證據之取捨，並不違背經驗法則與論理法則，即不容任
意指為違法而執為上訴第三審之理由。上訴意旨其餘之指摘，係
對於原判決已說明事項及屬原審採證認事職權之適法行使，持憑
己見而為不同之評價，且重為事實之爭執，均與法律規定得為第
三審上訴理由之違法情形，不相適合。其關於強制性交罪部分之
上訴不合法律上之程式，應予駁回。
二、強制罪部分：
按上訴得對於判決之一部為之，未聲明為一部者，視為全部上訴
，刑事訴訟法第三百四十八條第一項定有明文。上訴人對原判決
不服，提起上訴，未聲明為一部上訴，依前開規定，應視為全部
上訴。惟刑事訴訟法第三百七十六條所列各罪之案件，經第二審
判決者，不得上訴於第三審法院，為該法條所明定。本件上訴人
於九十七年三月八日凌晨所犯強制罪部分，原審係維持第一審依
刑法第三百零四條第一項論處罪刑，核屬刑事訴訟法第三百七十
六條第一款之案件。依首開說明，既經第二審判決，自不得上訴
於第三審法院。上訴人猶對此部分提起上訴，顯為法所不許，亦
應予駁回。
據上論結，應依刑事訴訟法第三百九十五條前段，判決如主文。
中    華    民    國  一○○  年    五    月   十九   日
                      最高法院刑事第四庭
                          審判長法官  謝  俊  雄  
                                法官  陳  世  雄  
                                法官  魏  新  和  
                                法官  徐  文  亮  
                                法官  吳  信  銘  
本件正本證明與原本無異
                                      書  記  官  
中    華    民    國  一○○  年    五    月   二十   日
                                                      K